臺灣高等法院臺中分院民事判決　96年度重訴字第8號
原　　　告　甲○○
訴訟代理人　熊梓檳律師
被　　　告　丁○○
　　　　　　丙○○
前列二人共同
訴訟代理人　張績寶律師
複代理人　　江文玉律師
　　　　　　張瓊文律師
被　　　告　乙○○
訴訟代理人　林志忠律師
　　　　　　江燕鴻律師
上列當事人間因被告違反公職人員選舉罷免法等案件，原告提起
附帶民事訴訟，請求侵權行為損害賠償，經本院刑事庭裁定（95
年度附民字第197號）移送民事庭，本院於96年7月11日言詞辯論
終結，判決如下︰
    主  文
被告等應各給付原告新臺幣貳拾萬元，及均自民國95年9月30日
起至清償日止，按年息百分之5計算之利息。
原告其餘之訴駁回。
訴訟費用由被告負擔100分之27，餘由原告負擔。
原告其餘假執行之聲請駁回。
    事實及理由
一、按訴訟中有犯罪嫌疑牽涉其裁判者，法院得在刑事訴訟終結
    前，以裁定停止訴訟程序。惟法條既明定「得」以裁定停止
    訴訟程序，則應否命停止訴訟程序，法院本有自由裁量之權
    （最高法院89年度台抗字第234號裁定參照）；復按民事訴
    訟法第183條規定：訴訟中有犯罪嫌疑牽涉其裁判者，法院
    得在刑事訴訟終結前，以裁定停止訴訟程序。所謂訴訟中有
    犯罪嫌疑牽涉其裁判，係指在民事訴訟繫屬中，當事人或第
    三人涉有犯罪嫌疑，足以影響民事訴訟之裁判，非俟刑事訴
    訟解決，民事法院即無從或難於判斷者而言。例如當事人或
    第三人於民事訴訟繫屬中涉有偽造文書、證人偽證、鑑定人
    為不實之鑑定等罪嫌，始足當之，不包括當事人或第三人在
    民事訴訟繫屬外涉有犯罪嫌疑之情形在內（最高法院79年度
    台抗字218號判例、89年台抗字第270號裁定參照）。又民事
    訴訟法第182條第1項固規定：訴訟全部或一部之裁判，以他
    訴訟之法律關係是否成立為據者，法院得在他訴訟終結以前
    ，以裁定停止訴訟程序。然所謂訴訟全部或一部之裁判，以
    他訴訟之法律關係是否成立為據者，係指他訴訟之法律關係
    是否成立，為本件訴訟先決問題而言，若他訴訟是否成立之
    法律關係，並非本件訴訟之先決問題，則其訴訟程序自毋庸
    停止（最高法院89年度台抗字第356號判決參照）；查本件
    獨立之民事訴訟並無非俟刑事訴訟解決，民事訴訟即無從或
    甚難判斷之情形，且民事法院當可自行調查審理，不受刑事
    法院認定事實之拘束，又他案刑事訴訟是否成立之法律關係
    ，並非本件訴訟之先決問題，則其訴訟程序自毋庸停止。被
    告以其另案即本院95年度選上訴字第2128號刑事案件尚未判
    決確定，請求停止本件民事訴訟程序云云，即屬無據，不應
    准許，先予敘明。
二、原告起訴主張：被告丁○○係臺中縣霧峰鄉第15屆鄉長選舉
    之候選人，為公職人員選舉罷免法（下稱選罷法）第2條所
    定之公職人員，而丙○○為丁○○之子，乙○○則為丁○○
    競選總部後援會總會長。被告3人意圖使原告即同為臺中縣
    霧峰鄉鄉長候選人不能當選，竟於民國94年鄉長選舉期間，
    分別有下列侵權行為之事實：
  (一)被告丁○○明知其並未掌握確切證據可資證明原告有買票賄
    選之事實，為求勝選而不擇手段，竟於94年12月3日即投票
    日前之某日，將製作載有「親愛的鄉親啊～據說某位候選人
    已經開始買票了。一票＄1000、＄2000地在買，您收了嗎？
    」等不實內容之懸賞廣告，由被告丁○○在該懸賞廣告上簽
    名後，交由其競選團隊成員影印張貼在霧峰鄉道路及村里，
    造成原告遭選區內選民之誤解，致生損害於原告之名譽及威
    信，而使原告無法當選連任。
  (二)被告丙○○明知其並未掌握確切證據可資證明原告前於擔任
    霧峰鄉長期間，有利用鄉長職權，將自己農地變更為建地，
    藉此牟利之事實，竟意圖使原告不當選，於94年12月3日前
    之某日，將製作載有「曾先生二十年選５次鄉長為的是什麼
    ？他還有許多農地還沒有變建地？這只會讓霧峰的未來愈走
    愈窄」等不實內容之傳單，並由被告丙○○委託不知情之中
    國時報霧峰區派報主任黃俊義夾報派送7000份，藉由報紙之
    傳送，散播於霧峰鄉各處之報紙訂購戶，足以生損害於原告
    之名譽及威信，而使原告無法當選連任。
  (三)被告乙○○明知其並未掌握確切證據可資證明原告有買票賄
    選之事實，竟意圖使原告不當選，於94年12月1日上午10時
    許，在霧峰鄉○○街與民權街口公有市場前，站在宣傳車上
    ，手持麥克風對不特定民眾廣播「甲○○已經開始買票，有
    的一千、有的二千，沒有拿到的趕快去跟他拿來買菜買魚買
    肉」等語，以演講傳播不實事項之方式，影響該區選民對於
    甲○○品德操守判斷之正確性，足以生損害於原告之人格、
    名譽。
  (四)前述侵權行為事實，業經被告等於刑事訴訟程序均坦承不諱
    ，復由臺灣臺中地方法院刑事庭95年度訴字第1007號刑事判
    決有罪在案。為此依侵權行為之法律關係，訴請被告賠償原
    告精神慰撫金各新台幣（下同）234萬元。
  (五)訴之聲明：被告等均應給付原告各234萬元及本起訴狀繕本
    送達翌日起至清償日止，按年息百分之5計算之利息。並願
    供擔保請准宣告假執行。
三、被告丁○○則略以下各詞置辯：
  (一)首按「刑事判決所為事實之認定，於為獨立之民事訴訟裁判
　　時本不受其拘束，上訴人所提之附帶民事，既因裁定移送而
　　為獨立之民事訴訟，則原審依自由心証與刑事判決為相異之
　　認定，即無違法可言。」。本件訴訟之刑事部分雖經台灣高
    等法院台中分院刑事判決認被告涉有犯罪，惟依首揭實務見
    解，鈞院仍得就所調查之證據為不同之認定。
  (二)被告於刑事庭已辯明系爭選舉係「三合一選舉」，並非只有
　　霧峰鄉長之選舉，因而除被告以外之候選人，並非僅有原告
　　甲○○一人而已，故系爭懸賞廣告並無針對性，亦未對原告
　　造成損害。惟刑事判決對於案爭選舉係「三合一選舉」等對
　　被告有利部分，全未於判決理由中說明有何不可採之理由，
　　即逕對被告為有罪認定，實無足採。
  (三)系爭「親愛的鄉親啊～」文宣，其法律性質係合法之「懸賞
　　廣告」：
  1.按民法第164條規定：「以廣告聲明對完成一定行為之人給
　　與報酬者，為懸賞廣告；廣告人對於完成該行為之人，負給
　　付報酬之義務」。查系爭文宣內容中明載：「為端正選風慶
　　宗特別提供50萬元查賄獎金，不管發現慶宗或其他候選人有
　　買票行為，只要您檢舉查證屬實，即發給50萬查賄獎金，鄉
　　親若發現賄選行為請利用檢舉專線：00000000，讓我們共同
　　為端正選舉風氣而努力」等語，揆諸上揭民法第164條對於
　　「懸賞廣告」之定義，系爭文宣明顯符合民法中所規定之「
　　懸賞廣告」，並與政府一再宣示打擊賄選之政令相合，自係
　　合法行為，而無任何違法可言。
  2.惟刑事判決對於上述「案爭文宣應為合法之懸賞廣告，且係
　　為端正選風所設置」之有利於被告部分，並未於判決理由中
　　說明不可採之理由，即逕對被告為有罪之認定，故刑事判決
　　應有判決理由不備之判決違背法令情形。
  (四)大法官會議釋字第509號解釋明白揭示：「行為人雖不能證
　　明言論內容為真實，但依其所提證據資料，認為行為人有相
　　當理由確信其為真實者，即不能以誹謗罪之刑責相繩。」之
　　意旨；被告於刑事案件一審及二審審理時，業已聲請傳訊證
　　人徐麗蘭、施坤欣、童俊欽等人，證明於選舉前確有諸多賄
　　選傳聞，應認被告當時有相當理由確信此為真實。
  (五)綜上可知，刑事判決對上開有利於被告之事證，均未詳加審
　　究，即遽為不利於被告之認定，顯有違誤，而無足採，自不
　　得僅憑該未確定之裁判，即推論被告有損害原告名譽之情事
    。況且，原告僅泛稱其名譽、威信受有損害云云，惟查，原
    告並未舉證以實其說，是其主張，亦屬無據。
  (六)答辯之聲明：原告之訴及假執行之聲請駁回。如受不利判決
    ，願供擔保聲請宣告免為假執行。
四、被告丙○○則略以下各詞置辯：
  (一)被告委請派報之傳單上所載之「曾先生二十年選5次鄉長為
　　的是什麼？他還有許多農地還沒有變建地？這只會讓霧峰的
　　未來越走越窄」，並非無中生有之事。經查：本案被告丙○
　　○於  鈞院刑事庭審理中，即已提出台中縣霧峰鄉○○段丁
　　台小段第182-1地號土地之地籍圖謄本、土地登記謄本、土
　　地登記簿影本，以及霧峰鄉誌節錄影本，由上開證物可知，
　　原告確有於67年間，購入台中縣霧峰鄉○○段丁台小段第
    182-1地號土地，當時該土地之地目為「田」，並編定為「
    特定農業區農牧用地」，嗣該筆土地於79年間原告擔任霧峰
    鄉長期間，使用種類變更為「鄉村區乙種建築用地」；其後
    該筆土地經分割為數筆土地，並變更地目為建地，迄今原告
    擁有該182-1地號土地及自該土地分割出來之同段第182-43
    地號土地，該等土地之使用地類別均為「乙種建築用地」。
    故案爭文宣中，係因對於原告所有之土地由農地變建地，而
    提出質疑之文句，且確實有證據可憑，並非虛構或捏造之不
    實事實。
  (二)次按：
    1.言論自由為憲法保障人民之基本權利，大法官會議第509
　　　號解釋明文：「言論自由為人民之基本權利，憲法第十一
　　　條有明文保障，國家應給予最大限度之維護，俾其實現自
　　　我、溝通意見、追求真理及監督各種政治或社會活動之功
　　　能得以發揮…」。
    2.最高法院92年度台上第7413號判決指出：「公職人員選舉
      罷免法第92條之意圖使候選人當選或不當選罪，係以行為
      人在主觀上有使候選人當選或不當選之犯意，在客觀上有
      以文字、圖畫、錄音、錄影、演講或他法，散布謠言或傳
　　　播不實之事，足以生損害於公眾或他人者，為構成要件。
      所謂『謠言』或『不實之事』，係指該『捏造之語』或『
      虛構之事』，其內容出於故意虛捏者而言，倘有合理之懷
      疑，致誤認有此事實而為散布或傳播時，因欠缺犯罪之故
      意，仍不成立本罪」。
    3.最高法院94年度台上字第1557號判決：「公職人員選舉罷
      免法第92條意圖使人不當選而散布謠言或傳播不實事項罪
      ，係刑法第310條誹謗罪之特別法，故行為人雖不能證明
      其所傳播之事項為真實，但就事關公益而屬可受公評之事
      項，依行為時具體、全部之情狀為觀察、判斷，客觀上已
      足足使一般人產生合理懷疑，而提出適當之質疑或評論者
      ，難認有明知仍故意傳播不實事項之惡意，自不得以該罪
      相繩」。
    4.經查，本案因被告丙○○所涉之案爭文宣內容，確係基於
      原告所擁有之土地確有「農地變建地」之情形，因而提出
      合理質疑，足證案爭文宣內容並非出於虛構或捏造，且事
      涉公益應屬可受公評事項，案爭文宣就此為適當之質疑及
      評論，自為法之所許，從而，揆諸上開大法官釋字及最高
      法院之裁判意見，被告丙○○應不成立選罷法第92條之犯
      罪。刑事判決就上開有利於被告之答辯，亦未說明不採之
      理由，即遽為被告有罪之認定，亦有判決不適用法則之違
      背法令。
  (三)末查，原告主張被告上開行為，侵害原告之名譽及威信，使
    其無法當選，精神受有損害，請求被告應賠償其精神慰撫金
    234萬元云云。惟查：
    1.案爭文宣所載，並非虛構杜撰，且屬可受公評之事實，倘
      原告認上開文宣所載有誤，自得說明澄清，亦不致對其有
　　　何不利之影響。
    2.再者，霧峰鄉長亦已於今年3月17日補選完畢，原告亦再
　　　次參加，惟原告亦是再次落選；原告主張被告行為對其名
　　　譽、威信造成影響，則原告大可利用此一刑事判決結果為
　　　宣傳，而使選民相信其清白，惟再次補選之結果，原告亦
　　　未當選，由此可知，被告上開行為與原告是否能順利當選
　　　，應無相當因果關係。原告主張其名譽、威信受到影響而
　　　未能當選云云，實屬無據。
  (四)綜上所述，被告丙○○並無散佈不實之事實，亦無損害於原
　　告之名譽，原告起訴主張被告應負損害賠償責任，並援用刑
　　事判決為據，均無理由。
  (五)答辯之聲明：原告之訴及假執行之聲請駁回。如受不利判決
    ，願供擔保聲請宣告免為假執行。
五、被告乙○○則略以下各詞置辯：
  (一)原告上揭之指述，係以證人曾瑞芳、余坤泉、楊淑鄉之證詞
    ，並佐以證人劉銘得、吳頌馨之證詞，據以作為認定被告有
    侵害原告人格、名譽之行為。惟細究其等之證詞，證人劉銘
    得、吳頌馨並未證述被告曾對原告為任何侵權行為；而證人
    曾瑞芳係原告之弟、余坤泉係原告競選總部之幹事、楊淑鄉
    係原告之妻，其證詞是否未偏袒原告，顯非無可疑。原告顯
    未盡其舉證責任以證明有利於其之事實。
  (二)次查，參照本件刑事法院第一審審判期日時，證人楊淑鄉曾
    到庭之證詞可知，因兩造前有選舉糾紛，故楊淑鄉已事先備
    有錄音機，隨時準備錄製被告之犯罪證據，且案發當日楊淑
    鄉已順利錄得被告之犯罪證據。惟參照其錄音譯文，並無錄
    有所謂被告曾廣播「甲○○已經開始買票，有的1,000、有
    的2,000，沒有拿到的趕快去跟他拿來買菜買魚買肉」之內
    容；且參照所錄被告與楊淑鄉當時之對話內容，僅提及楊淑
    鄉責怪被告為何造謠稱：『如果阿昌當選，就要將市場遷移
    至丁台村』等事，兩造並未提及有所謂被告造謠甲○○買票
    之事。是以，倘若被告確曾為原告所指之侵權行為，在楊淑
    鄉早備有錄音機蒐證之情形下，為何並未錄有所謂被告造謠
    甲○○買票之事？且在案發當下，兩造均尚無臨訟之準備時
    ，所錄下之對話內容，為何均未提及有所謂被告造謠甲○○
    買票之事，反而係僅提及所謂被告造謠甲○○若當選將遷移
    市場之事？
  (三)復查，參照證人李明忠曾於本件刑事法院第一審審判期日到
    庭證稱：伊係宣傳車之駕駛，伊有聽到乙○○在宣傳車上廣
    播的內容，乙○○是說三合一選舉有人在買票，乙○○沒有
    說何人在買票；證人蔡茂嶼曾於本件刑事法院第二審審判期
    日時到庭證稱：伊在94年12月1日早上10點左右，在霧峰鄉
    公有市場，有聽到乙○○作競選演講，乙○○演講之內容係
    為三個人助選，一個是鄉長丁○○、一個是縣長黃仲生、一
    個是議員江勝雄競選，沒有聽聞乙○○曾說甲○○買票，乙
    ○○是說這次三合一選舉很吃緊，聽說有人在買票，如果有
    人拿到買票的錢，可以拿到菜市場買菜、買肉；證人何偉丞
    亦曾於本件刑事法院第二審審判期日時到庭證稱：伊母親住
    在民族街24號菜市場附近，伊94年12月1日當天去探望母親
    ，曾聽到乙○○說今年三合一選舉有很多風聲，但是我們最
    主要是要讓現任的鄉長有機會再連任，還有縣長、縣議員請
    支持誰等等，並沒有聽到乙○○說有人買票的事情，據上證
    人之證詞可知，被告在94年12月1日早上10點左右，雖確曾
    在霧峰鄉公有市場作競選演講，為鄉長候選人丁○○、縣長
    候選人黃仲生、議員候選人江勝雄競選，並因駐點檢察官之
    要求宣導反賄選，提及聽說有人在買票，如果有人拿到買票
    的錢，可以拿到菜市場買菜、買肉等事，惟並未提及是甲○
    ○買票。是以，原告所謂被告曾對原告為侵權行為，係為誤
    會。
  (四)次按，言論自由為人民之基本權利，有個人實現自我、促進
    民主政治、實現多元意見等多重功能，維護言論自由即所以
    促進民主多元社會之正常發展，與個人名譽之可能損失，兩
    相權衡，顯然有較高之價值，國家應給予最大限度之保障；
    是行為人以善意發表言論，對於可受公評之事而為適當之評
    論，或行為人雖不能證明言論內容為真實，但所言為真實之
    舉證責任應有相當程度之減輕，且不得完全加諸於行為人；
    倘依行為人所提證據資料，可認有相當理由確信其為真實，
    或對行為人非出於明知不實故意捏造或因重大過失、輕率、
    疏忽而不知其真偽等不利之情節未善盡舉證責任者，均不得
    謂行為人為未盡注意義務而有過失，縱事後證明其言論內容
    與事實不符，亦不能令負侵權行為之損害賠償責任，庶幾與
    「真實惡意」原則所揭櫫之旨趣無悖查，參照本件刑事法院
    證人徐麗蘭、童俊欽、施坤欣到庭之證詞可知，被告丁○○
    之競選總部顯然曾接獲多方情資，得知原告買票之行為，而
    被告係丁○○競選總部之競選總幹事，必然曾耳聞其事，自
    可認被告有相當理由確信其為真實，而有無賄選係事關公益
    可受公評之事項，且被告曾受駐點檢察官所託，宣傳拒絕賄
    選之情事，則縱被告曾持麥克風對不特定民眾廣播「甲○○
    已經開始買票，有的1,000、有的2,000，沒有拿到的趕快去
    跟他拿來買菜買魚買肉」等語，應不能令被告負侵權行為之
    損害賠償責任。
  (五)退萬步言，縱認被告應負侵權行為之損害賠償責任，惟原告
    並未舉證有任何財產之損害，卻遽而向被告等3人分別請求
    234萬元，合計702萬元之損害賠償，顯屬過高。
  (六)答辯之聲明：原告之訴及假執行之聲請駁回。如受不利判決
    ，願供擔保聲請宣告免為假執行。
六、原告主張被告丁○○係臺中縣霧峰鄉第15屆鄉長選舉之候選
    人，而丙○○為丁○○之子，乙○○則為丁○○競選總部後
    援會總會長。被告3人為意圖使同為臺中縣霧峰鄉鄉長候選
    人之原告不能當選，而有下揭違反選罷法行為：(1)被告丁○
    ○於94年12月3日即投票日前之某日，將製作載有「親愛的
    鄉親啊～據說某位候選人已經開始買票了。一票＄1000、＄
    2000地在買，您收了嗎？」等不實內容之懸賞廣告，由被告
    丁○○在該懸賞廣告上簽名後，交由其競選團隊成員影印張
    貼在霧峰鄉道路及村里，造成原告遭選區內選民之誤解，致
    生損害於原告之名譽及威信，而使其無法當選連任。(2)被告
    丙○○於94年12月3日前之某日，將製作載有「曾先生二十
    年選５次鄉長為的是什麼？他還有許多農地還沒有變建地？
    這只會讓霧峰的未來愈走愈窄」等不實內容之傳單，並由被
    告丙○○委託不知情之中國時報霧峰區派報主任黃俊義夾報
    派送7000份，藉由報紙之傳送，散播於霧峰鄉各處之報紙訂
    購戶，足以生損害於原告之名譽及威信，而使其無法當選連
    任。(3)被告乙○○於94年12月1日上午10時許，在霧峰鄉○
    ○街與民權街口公有市場前，站在宣傳車上，手持麥克風對
    不特定民眾廣播「甲○○已經開始買票，有的一千、有的二
    千，沒有拿到的趕快去跟他拿來買菜買魚買肉」等語，以演
    講傳播不實事項之方式，影響該區選民對於原告品德操守判
    斷之正確性，足以生損害於原告之人格、名譽。上開侵權行
    為事實，業經原告於刑事訴訟程序指訴歷歷，復經臺灣臺中
    地方法院95年度訴字第1007號、本院95年度選上訴字第2128
    號刑事庭判決有罪在案，且有本院上開刑事判決書一件附卷
    可稽，堪信原告之主張為真實。
七、被告雖均否認有違反選罷法之侵權行為，並以前詞置辯，惟
    查：
  (一)按司法院大法官會議釋字第509號解釋文固稱行為人雖不能
    證明言論內容為真實，但依其所提證據資料，認為行為人有
    相當理由確信其為真實者，即不能以誹謗之刑責相繩，亦不
    得以此項規定而免除檢察官或自訴人於訴訟程序中，依法應
    負行為人故意毀損他人名譽之舉證責任，或法院發現其為真
    實之義務。就此而言，刑法第310條第3項與憲法保障言論自
    由之旨趣並無牴觸等語，惟推其對於刑法第310條第3項解釋
    意旨，僅在減輕被告證明其言論 (即指摘或傳述誹謗事項)
    為真實之舉證責任，但被告仍須提出「證據資料」，證明有
    理由確信其所為言論 (即指摘或傳述誹謗事項)為真實，否
    則仍有可能構成誹謗罪刑責。而「證據資料」係言論 (指摘
    或傳述誹謗事項)之依據，此所指「證據資料」應係真正，
    或雖非真正，但其提出並非因惡意或重大輕率前提下，有相
    當理由確信其為真正者而言。申言之，行為人就其發表之言
    論所憑之證據資料，雖非真正，但其提出過程並非因惡意或
    重大輕率，而有相當理由確信其為真正，且應就所提出之證
    據資料，說明依何理由確信所發表言論之內容為真實，始可
    免除誹謗罪責；若行為人就其發表之言論所憑之證據資料原
    非真正，而其提出過程有惡意或重大輕率情形，且查與事實
    不符，只憑主觀判斷而杜撰或誇大事實，公然以貶抑言詞散
    布謠言、傳播虛構具體事實為不實陳述，而達於誹謗他人名
    譽之程度，自非不得律以誹謗罪責。同理，公職人員選舉罷
    免法第92條之罪，所謂「散布謠言或傳播不實」之事，均以
    散布、傳播虛構具體事實為構成要件，自亦有上開說明之適
    用（最高法院94年度台上字第5247號判決參照）。本件被告
    前揭散發文宣及詆毀言論之違反選罷法行為，目的在打擊原
    告之名譽及威信，而使其於鄉長競選中無法當選連任，自難
    認前述詆毀文宣為合法之懸賞廣告，且係為端正選風所必要
    之設置；再者被告無法提出指摘或傳述誹謗原告事項之依據
    之「證據資料」究為如何，其提出之土地登記謄本之單純事
    實本不足以證明有違反變更地目規定，即土地由農地變建地
    之不法事實，且即將選舉決勝之際，突散布損傷對手候選人
    操守極大之文宣傳單，其提出過程顯有惡意或重大輕率情形
    ，並與事實不符，所憑主觀判斷而杜撰或誇大事實，公然以
    貶抑言詞散布謠言、傳播虛構具體事實為不實陳述，而達於
    誹謗原告名譽之程度，以求其支持之被告丁○○當選鄉長，
    依前述說明，非不得認有誹謗之故意與行為。
  (二)再者，被告丁○○侵權行為事實，業據原告指訴綦詳，並有
    載有「親愛的鄉親啊～據說某位候選人已經開始買票了。一
    票＄1000、＄2000地在買，您收到了嗎？」等內容之懸賞廣
    告影本，及原告所提該懸賞廣告被張貼在霧峰鄉道路及村里
    之照片5張附卷可稽（分見刑事卷1071號偵卷第7頁，一審卷
    (二)第41至43頁）。原告當時是否有開始買票賄選，其真實性
    如何，均有待查證，被告丁○○未為任何查證動作，逕散布
    前述懸賞廣告影射原告買票，詆毀其信譽，自難謂其主觀上
    無使甲○○不當選之意圖。且依刑事卷附選舉公報所示，霧
    峰鄉第15屆鄉長選舉，候選人僅有被告丁○○與甲○○2人
    ，上開懸賞廣告既為被告丁○○陣營所製作，並有被告丁○
    ○之親筆簽名，則其上所載「某位候選人已經開始買票…一
    票＄1000、＄2000」，該「某位候選人」顯非指被告丁○○
    之可能，而係影射另一名候選人即甲○○以一票一千元或二
    千元之價格進行賄選。
  (三)被告丙○○上開侵權行為事實，並經證人黃俊義於偵查中具
    結證述：該文宣是丁○○的兒子丙○○委託中國時報夾報派
    送，丙○○是將文宣交給伊小姨子等語（見1071號偵卷第23
    、34頁），及證人即黃俊義之小姨子紀春妙於偵查中具結證
    稱：該傳單是94年11月22日凌晨4點多發報前，丙○○拿到
    霧峰鄉○○路1161號中國時報派報中心霧峰辦事處委託伊當
    日夾報派送，丙○○總共拿7千份傳單過來，因為沒有付款
    ，所以伊請丙○○在傳單上簽名等語明確（見同偵卷第38、
    39頁），復有印有「曾先生二十年選５次鄉長為的是什麼？
    他還有許多農地還沒有變建地？這只會讓霧峰的未來愈走愈
    窄」等內容，其上並有「11/22 7000（未收）」之註記及被
    告丙○○簽名之傳單在卷可憑（見同偵卷第26頁）。又刑案
    審理時調閱相關土地之土地謄本、地籍圖及福新路之開闢計
    畫等，均未能從中發現原告確有利用職權將自己農地變更地
    目為建地之事實，被告丙○○就此亦未舉證以實其說，且在
    鄉長選舉競選激烈情況下，被告以此手法散播於霧峰鄉各處
    之報紙訂購戶，自足以生損害於原告之名譽及威信，而使其
    無法當選連任，是被告丙○○此部分所辯，即非可採。
  (四)被告乙○○上開違反選罷法事實，亦據原告指訴歷歷，刑案
    且經最高法院96年度台上字第2921號刑事判決確定在案：
  1.證人楊淑鄉於刑案一審審理時具結證述：甲○○是伊先生，
    94年12月1日上午9點，伊跟曾瑞芳從競選總部出發，沿中正
    路拜票，後來曾瑞芳說要去市場買東西就先離開，將近10點
    的時候，伊接到市場的人打電話，叫伊趕快過去，說乙○○
    在宣傳車上宣傳，緊接著競選總部的邱枝賢也打電話給伊，
    說乙○○在市場宣傳，要伊趕快過去。伊從中正路走了二、
    三分鐘，到乙○○的宣傳車旁，那時乙○○還站在宣傳車上
    說：「甲○○已經開始在買票，一票一千、二千，沒有拿到
    的人趕快去拿」，然後伊看到曾瑞芳很生氣地跳上宣傳車說
    ：「你怎麼可以亂講話」，當時伊站在宣傳車下面找乙○○
    理論，乙○○說：「不然我向妳道歉」，又說；「我已經向
    妳道歉了，不然怎樣」，當時曾瑞芳跟乙○○在搶麥克風，
    後來曾瑞芳下車，乙○○隨後也下車等語（見刑案一審卷(二)
    第22頁）。
  2.證人即在場目擊者曾瑞芳於刑案審理時具結證述：甲○○是
    伊大哥，94年12月1日上午10點左右，伊大嫂楊淑鄉要去霧
    峰公有市場拜票，叫伊一塊去，伊陪大嫂走到菜市場門口的
    時候，伊先去買家裡的魚肉，聽到賣菜買菜的人在議論有宣
    傳車說甲○○在買票，伊也聽到宣傳車的聲音，但是不清楚
    ，於是伊循著聲音去找，就看到及聽到乙○○站在宣傳車上
    ，拿著麥克風說：「甲○○已經在買票，一票一千、二千，
    沒有拿到的人可以趕快去拿，拿來買魚買肉買菜」，伊聽到
    後很生氣，認為乙○○的行為對選情有很大的影響，乙○○
    是現行犯，應該要制止，就翻到宣傳車上，把乙○○拿著麥
    克風的手拉過來，告訴他說：「楊先生，你身為調解委員，
    知法犯法，這個事情要澄清，要道歉」，乙○○說這些都是
    他聽人家說的，然後就把麥克風一丟，人就離開宣傳車，伊
    跟著乙○○想要找他理論，發現他一路奔跑回到他家等語（
    見刑事一審卷(二)第11、12頁）。
  3.證人即在場目擊者余坤泉於刑案原法院審理時具結證稱：94
    年12月1日上午10點左右，伊到霧峰菜市場買菜，在民權街
    與民主街口，伊看到乙○○拿著麥克風站在丁○○的宣傳車
    上講話，剛開始是推銷丁○○的好處，然後說甲○○會取締
    市場，後來乙○○又說：「甲○○已經開始買票，有的地方
    一千，有的地方二千，如果沒有拿到的，要去拿來買菜買魚
    買肉」，伊聽到乙○○說這些話，就告訴乙○○說：「你亂
    說，他何時買票，你說謊」，這時乙○○停下來，然後對伊
    說：「余代表，我跟你道歉，我也是聽人家說的」，接著伊
    打電話給總部，告訴總部邱枝賢秘書這件事情，再走到附近
    的霧峰派出所告訴副主管說：「乙○○在菜市場亂講話，違
    反選罷法」，副主管說伊不是候選人，不能提出告訴，之後
    伊離開派出所回到市場，看到曾瑞芳跳上車，用二手握著乙
    ○○的手，把麥克風朝向他自己，對著乙○○說：「楊委員
    你自己身為調解委員，怎麼可以知法犯法」，乙○○說：「
    我也是聽人家說的」，然後乙○○就離開宣傳車走回家等語
    （見一審卷(二)第16至20頁）。
  4.證人吳頌馨於原法院刑案審理時具結證述：94年12月1日上
    午10點到12點伊值巡邏勤務，值班員警以無線電呼叫說民主
    街與民權街有糾紛，要伊前往處理，伊到現場後，並沒有看
    到什麼，就回派出所問值班員警是何人報案，值班員警說是
    鄉民代表余坤泉報案，伊打電話給余坤泉，問是什麼樣的糾
    紛，余坤泉說乙○○在市場那邊攻擊甲○○陣營，伊請余坤
    泉到派出所來，但他不來，後來伊到甲○○競選總部找余坤
    泉，余坤泉說乙○○是在菜市場講甲○○陣營已經開始買票
    ，伊問余坤泉要不要到派出所製作筆錄，余坤泉說要問甲○
    ○的意見，後來他們決定自己到法院提出告訴，當天伊還有
    去查訪民主街與民權街口設攤的攤販當時發生什麼糾紛，只
    記得攤販說是選舉糾紛，詳細內容已經不太記得等語（見刑
    案一審卷(二)第76、77頁）。
  (五)綜上所述，被告3人以上開方法詆毀原告名譽、人格之行為
    明確，所辯均不足採，本件事證明確，渠等違反選罷法之侵
    權行為，堪以認定。
八、按因故意或過失不法害他人之權利者，負損害賠償責任；不
    法侵害他人之身體、健康、名譽、自由、信用、隱私、貞操
    ，或不法侵害其他人格法益而情節重大者，被害人雖非財產
    上之損害，亦得請求賠償相當之金額。民法第184條第1項前
    段、第195條第1項前段定有明文。被告侵權行為之事實明確
    ，有如前述，則原告請求被告損害賠償，核屬有據。按慰撫
    金數額之酌定，自應斟酌加害行為、兩造之身分、地位、家
    庭經濟能力，暨被害人所受痛苦之程度等一切情狀。茲審酌
    原告為嶺東商專畢業，東海大學公共行政研究所畢業，曾任
    鄉長職，現從事農業及生意，有不動產房地財產，月入4萬
    元左右；被告丁○○高職畢業，曾任霧峰鄉鄉民代表、主席
    、鄉長等職，現無業，有房屋、土地及貸款190餘萬元；被
    告丙○○亦高職畢業，現為水電工，名下無任何不動產；被
    告乙○○為初中學畢業，原任調解委員及村長，現停職中，
    家裡開設電氣行，有房屋土地等不動產，業據兩造陳明在卷
    ；另本院查得原告94年度所得資料5筆，給付總額228,896元
    ，財產資料共16筆；被告丁○○94年度所得資料4筆，給付
    總額1,052,176元，財產資料共6筆；被告丙○○財產資料2
    筆；被告乙○○94年度所得資料4筆，給付總額332,646元，
    財產資料共6筆等情，此有稅務電子閘門財產所得調件明細
    表一冊可參（外放），本院審酌上情，認為原告請求被告等
    各給付慰撫金234萬元，尚屬過高，應各以20萬元為適當，
    方屬公允。逾此數額之請求，為無理由。
九、從而，原告本於侵權行為之損害賠償請求權，請求被告各賠
    償原告精神慰撫金20萬元，及自95年9月30日起至清償日止
    ，依年息百分之5計算之遲延利息部分，洵屬正當，應予准
    許。逾此部分所為之請求，為無理由，應予駁回。兩造陳明
    願供擔保聲請宣告假執行及免為假執行，就原告勝訴部分，
    其上訴利益未逾150萬元，判決後即告確定，自毋庸宣告假
    執行或免為假執行必要。至於原告其餘假執行之聲請部分，
    因訴之駁回而失所附麗，併予駁回。
十、據上結論：本件原告之訴，為一部有理由，一部無理由，依
    民事訴訟法第79條、第85條第1項前段，判決如主文。
中　　華　　民　　國　　96　　年　　7 　　月　　25　　日
                   民事第五庭   審判長法　官  林陳松
                                      法　官  鄭金龍
                                      法　官  王重吉
以上正本係照原本作成。
原告得上訴，被告不得上訴。
如對本判決上訴，須於收受判決送達後20日內向本院提出上訴書
狀，其未表明上訴理由者，應於提出上訴後20日內向本院提出上
訴理由書（須按他造人數附具繕本）。
上訴時應提出委任律師為訴訟代理人之委任狀。具有民事訴訟法
第466條之1第1項但書或第2項之情形為訴訟代理人者，另應附具
律師及格證書及釋明委任人與受任人有該條項所定關係之釋明文
書影本。
                                      書記官  紀美鈺
中　　華　　民　　國　　96　　年　　7 　　月　　25　　日
                                                      Ｍ
